【裁判字號】    92,訴,1409
【裁判日期】    921027
【裁判案由】    違反毒品危害防制條例
【裁判全文】
臺灣臺北地方法院刑事判決                        九十二年度訴字第一四○九號
    公  訴  人  臺灣臺北地方法院檢察署檢察官
    被      告  甲○○  男  三.
右列被告因毒品危害防制條例案件，經檢察官提起公訴（九十二年度毒偵緝字第一四
三號、第一四四號）及移送併辦（九十二年度偵字第一三一三七號），本院判決如左
：
    主      文
甲○○連續施用第二級毒品，累犯，處有期徒刑壹年。扣案吸食器具貳組沒收之。
被訴施用第一級毒品部分無罪。
    事      實
一、甲○○前於民國八十二年及八十三年間，因偽造文書、違反藥事法等案件，分經
    法院判決確定後，定執行刑有期徒刑三年六月，而於八十六年七月四日執行完畢
    。竟仍不知悔改，先因施用第二級毒品安非他命案件，經觀察、勒戒後，認無繼
    續施用毒品之傾向，由臺灣臺北地方法院檢察署檢察官於八十七年十月三十一日
    ，以八十七年度偵字第一九九九四號不起訴處分確定後，基於概括犯意，自九十
    一年四月初（四月四日驗尿前）之某時起，至九十二年六月九日止，每隔二至三
    天，在其位於臺北縣新店市○○路六二一號八樓之一之家中，使用吸食器連續施
    用第二級毒品安非他命多次。後分經臺灣臺北地方法院檢察署觀護人於九十一年
    四月四日、同年九月五日、同年十一月七日通知到場採尿，及九十二年六月九日
    甲○○另案槍砲等案件查獲（該案件業經本院於九十二年九月三十日以九十二年
    度訴字第一四○七號判決判處被告有期徒刑八年六月，併科罰金新臺幣五十萬元
    ），該次（九十二年六月九日）警察並扣得甲○○所有吸食器二組，後經依本院
    九十一年度毒聲字第一三六八號裁定送觀察、勒戒後，認甲○○有繼續施用毒品
    傾向。
二、案經臺灣臺北地方法院檢察署觀護人簽分臺灣臺北地方法院檢察署檢察官偵查起
    訴及移送併辦。
    理      由
一、被訴連續施用第二級毒品安非他命有罪部分
  (一)訊據被告甲○○對於自九十一年四月初（四月四日驗尿前）之某時起，至九十二
    年六月九日止，基於概括犯意，每隔二至三天，在其位於臺北縣新店市○○路六
    二一號八樓之一之家中，使用吸食器連續施用第二級毒品安非他命一情坦承不諱
    （分見本院九十二年九月十八日準備程序筆錄第二頁至第三頁、同年十月七日審
    判筆錄第二頁至第三頁）。而觀護人於前揭事實欄所述採尿之時間及九十二年六
    月九日警察機關查獲被告另案槍砲案件時，將自被告身上採集所得之尿液送往鑑
    定結果，亦均呈安非他命陽性反應，此有臺灣尖端先進生技醫藥股份有限公司濫
    用藥物檢驗中心出具之濫用藥物檢驗報告二紙（分見臺灣臺北地方法院檢察署九
    十一年度毒偵字第三○二一號卷第五頁、同署九十一年度毒偵字第二二四四號卷
    第四頁）、法務部調查局出具之檢驗通知書一紙（見臺灣臺北地方法院檢察署九
    十一年度毒偵字第七二八號卷第三十二頁）、臺灣檢驗科技股份有限公司出具之
    濫用藥物尿液檢驗報告一紙（見臺灣臺北地方法院檢察署九十二年度偵字第一三
    一三七號卷第六十二頁）在卷可稽，足證被告之自白與事實相符。另被告因施用
    第二級毒品安非他命案件，經觀察、勒戒後，認無繼續施用毒品之傾向，由臺灣
    臺北地方法院檢察署檢察官於八十七年十月三十一日，以八十七年度偵字第一九
    九九四號不起訴處分確定，有該不起訴處分書一份在卷可稽（見前開毒偵字第七
    二八號卷第十七頁），又因施用第二級毒品安非他命，經依本院九十一年度毒聲
    字第一三六八號裁定送觀察、勒戒後，有繼續施用毒品傾向，亦有該裁定一紙及
    臺灣臺北看守所附設勒戒處所出具之有無繼續施用毒品傾向證明書一份附卷足參
    （見臺灣臺北地方法院檢察署九十二年度毒偵緝字第一四三號卷第二十九頁）。
    從而本件事證已臻明確，被告連續施用第二級毒品安非他命一情已堪認定。
  (二)按安非他命，具有成癮性，服用後會產生依賴性、耐藥性，情況非常嚴重，且戒
    解不易，嚴重妨害人之身心健康，後果不堪設想，是立法院於八十六年十月三十
    日三讀通過毒品危害防制條例，將安非他命列為第二級毒品，該條例並於八十七
    年五月二十日公布，同月二十二日生效。故核被告所為，係犯毒品危害防制條例
    第十條第二項施用第二級毒品罪。其施用前持有安非他命之行為，應為高度之施
    用毒品犯行所吸收，不另論罪。被告先後多次施用安非他命犯行，時間緊接，所
    犯係構成要件相同之罪名，參以毒品具有成癮性，戒解不易，被告顯係基於概括
    犯意反覆為之，應依連續犯規定論以一罪，並加重其刑。又臺灣臺北地方法院檢
    察署檢察官移送併辦部分（九十二年度毒偵字第一三一三七號卷），與起訴部分
    有連續犯之裁判上一罪關係，為起訴效力所及，應併予審理。被告前於八十二年
    及八十三年間，因偽造文書、違反藥事法等案件，分經法院判決確定後，定執行
    刑有期徒刑三年六月，而於八十六年七月四日執行完畢，有臺灣高等法院被告全
    國前案紀錄表一份在卷可按，其於有期徒刑執行完畢五年內，再犯本件有期徒刑
    以上之罪，為累犯，應依刑法第四十七條規定，與前揭所述連續犯之部分，遞加
    重其刑。另被告於八十七年間因施用毒品案件，經觀察、勒戒後，認無繼續施用
    毒品之傾向，由臺灣臺北地方法院檢察署檢察官為不起訴處分後，五年內又犯本
    件施用毒品罪，且經觀察、勒戒後，認有繼續施用毒品傾向，業如前述，係屬毒
    品危害防制條例第二十條第三項前段所規定之再犯，應予敘明。爰審酌被告前經
    不起訴處分後，猶未戒除施用毒品之惡習，繼續施用毒品，施用次數頻繁，犯後
    坦承犯行態度良好及其犯罪動機、手段、所生危害等一切情狀，量處如主文所示
    之刑。末查，扣案之吸食器二組（見前開偵字第一三一三七號卷第二十一頁），
    均係由尋常物品自行製作而成，顯非專供施用毒品之物，惟係預備供被告施用安
    非他命所用之物，且為其所有，業據被告供承在卷（見本院九十二年十月七日審
    判筆錄第五頁），併依刑法第三十八條第一項第二款宣告沒收之；又扣案固態安
    非他命淨重一一○五點四公克及液態安非他命淨重八三八公克，經鑑定結果，雖
    確係屬第二級毒品安非他命，然該等毒品係被告另案轉讓毒品所用，與本案施用
    犯行無涉，此有本院於九十二年九月三十日以九十二年度訴字第一四○七號判決
    一份在卷可稽，爰不另為沒收銷燬之宣告，併此敘明。
二、被訴施用第一級毒品海洛因無罪部分
  (一)公訴意旨另以被告於九十一年四月四日往前回溯二十六小時之某日內，在不詳處
    所施用第一級毒品，而認被告涉犯毒品危害防制條例第十條第一項施用第一級毒
    品海洛因之罪嫌等。
  (二)按犯罪事實應依證據認定之，無證據不得認定犯罪事實；不能證明被告犯罪者，
    應諭知無罪判決，刑事訴訟法第一百五十四條第二項、第三百零一條第一項分別
    定有明文。又認定不利於被告之事實，須依積極證據，苟積極證據不足為不利於
    被告事實之認定時，即應為有利於被告之認定，更不必有何有利之證據，最高法
    院三十年上字第八一六號判例闡釋甚明。次按，刑事訴訟上證明之資料，無論其
    為直接證據或間接證據，均須達於通常一般人均不至所懷疑，而得確信其為真實
    之程度，始得據為有罪之認定，若其關於被告是否犯罪之證明未能達此程度，而
    有合理性懷疑之存在，致使無從形成有罪之確信，即不得遽為不利被告之認定。
    其以情況證據（即間接證據）斷罪時，尤須基於該證據在直接關係上所可證明之
    他項情況事實，本乎推理作用足以確證被告有罪，方為合法，不得徒憑主觀上之
    推想，將一般經驗上有利被告之其他合理情況逕予排除，此觀諸最高法院七十六
    年台上字第四九八六號、三十二年度上字第六七號判例意旨亦甚明顯。從而，認
    定被告有罪之證據，定需達到使事實審審判之法官有「確信」之心證時（即英美
    法上Ｂｅｙｏｎｄ  ｔｈｅ  ｒｅａｓｏｎａｂｌｅ  ｄｏｕｂｔ），方得為被
    告有罪之判斷，若依負追訴犯罪職責之檢察官所提出之證據，尚無法使事實審法
    官有此程度之心證時，因法院僅有調查而無蒐集證據之義務（最高法院八十七年
    度台非字第一號判決參照），自應為有利於被告之認定。
  (三)本件公訴人認被告有施用第一級毒品海洛因之罪嫌，無非係以被告於九十一年四
    月四日驗尿時，尿液中確實呈嗎啡陽性反應。被告雖稱其當時有服用景美醫院之
    醫師所開立之止咳藥水，可能因為如此才有嗎啡陽性反應，惟由被告所提供之景
    美醫院診斷證明書證明醫師所開立之止咳藥水，雖含有鴉片，然依診斷書所示被
    告係於九十一年三月三日前往就診並領取藥水，與採尿期日（同年四月四日）已
    屆月餘，難認被告於同年四月四日之尿液結果呈嗎啡陽性反應係服用上開藥物所
    致等，為其依據。訊據被告堅詞否認有何施用第一級毒品海洛因之犯行，辯稱其
    確實係因為服用止咳藥水導致驗尿結果呈嗎啡陽性反應，且其從未施用過第一級
    毒品海洛因等語。
  (四)本件被告於九十一年四月四日採尿結果，其尿液中確實呈嗎啡陽性反應，有臺灣
    尖端先進生技醫藥股份有限公司濫用藥物檢驗中心濫用藥物檢驗報告及法務部調
    查局檢驗通知書各一份在卷可參（分見前揭毒偵字第七二八號卷第四頁及第三十
    二頁），被告對此亦不爭執（見本院前揭審判筆錄第三頁至第四頁），是此點已
    堪認定。而被告確實曾於同年三月三日因上呼吸道感染及頭痛等病症，至景美醫
    院就診，而由景美醫院醫師開立止咳藥水等供其服用，亦有景美醫院九十一年五
    月十一日診斷證明書一份附卷足憑（同見前揭毒偵字第七二八號卷第二十九頁）
    ，此點亦無疑義。從而，本件所應審究者，乃被告是否可能因為服用止咳藥水而
    導致驗尿時呈現嗎啡陽性反應？經查：
  1.被告於九十一年三月三日至景美醫院就診時，當時醫生所開立之「ＢＲＯＷＮ
    ＭＩＸＴＵＲＥ」藥水中，含有鴉片成分（ＯＰＩＵＭ  ＴＩＮＣＴＵＲＥ），
    業據景美醫院開立診斷證明書確認無誤，復有「ＢＲＯＷＮ  ＭＩＸＴＵＲＥ」
    （中文名稱：甘草止咳水）外包裝一份在卷可稽（見前揭毒偵字第七二八號卷第
    二十九頁至第三十頁）。而倘在服用該等藥水二十四小時內採尿，可能造成嗎啡
    陽性反應，亦有法務部調查局前揭檢驗通知書一紙在卷足參（見前揭毒偵字第七
    二八號卷第三十二頁）。從而被告若於驗尿前二十四小時內服用該等止咳藥水，
    確實可能使其驗尿結果呈現嗎啡反應，此點已足認定。
  2.當然，關於此部分，誠如公訴人於起訴書及論告中所言，被告係於九十一年三月
    三日至景美醫院就診，至驗尿時（同年四月四日）已相距月餘，實難令人相信被
    告會服用止咳藥水長達一月之久，此點的確令人生疑。然「被告有犯罪嫌疑」並
    不等同於「被告犯罪」，認定被告犯罪定需在證據上使事實審法官達到「確信」
    之心證方可，業如前述。一般而言，「咳嗽」係屬較慢性之疾病，通常無法於
    一、二日內痊癒，若處理失當，經年累月無法痊癒或再行復發，亦非不可能之事
    。從而，被告所辯其於三月三日就診服藥痊癒後，並未隨即將該止咳藥水丟棄，
    到該年四月四日驗尿前一陣子，因為其又覺身體不舒服，所以有再服用該等止咳
    藥水等語（見本院九十二年九月十八日準備程序筆錄第四頁至第五頁），衡情揆
    理，尚非全然不可信。
  3.又毒品具有成癮性，在本件中，倘貿然採信被告之說詞，則可能會有被告明知自
    己毒癮發作，為避免將來檢警機關驗尿時呈現陽性反應，故意至醫療處所請求醫
    師開立前揭藥水並以此為答辯之弊。是以，在被告做此抗辯時，事實審法院本公
    平正義維護之要求，自應依刑事訴訟法第一百六十三條第二項之規定，依職權調
    查被告前科事項。若被告近年內確曾因施用第一級毒品海洛因，而為檢警機關所
    查獲，則該等前案事項，當亦可作為間接證據予以佐證被告有施用第一級毒品海
    洛因之行為。而若調查之結果，被告並無任何相關施用第一級毒品之前案記錄，
    該等「清白」無施用第一級毒品之前科記錄，自亦得採為對被告有利認定之證據
    。經查，被告於八十七年間係因施用第二級毒品安非他命，經觀察、勒戒後，認
    無繼續施用傾向，而經臺灣臺北地方法院檢察署檢察官於八十七年十月三十一日
    以八十七年度偵字第一九九九四號為不起訴處分，此有該不起訴處分書一份在卷
    可稽（見前揭毒偵字第七二八號卷第十七頁）。而在本案中，被告雖經本院及臺
    灣高等法院認有施用第一級毒品海洛因及第二級毒品安非他命而裁定送觀察勒戒
    ，此有本院九十一年度毒聲字第一三六八號裁定及臺灣高等法院九十一年度毒抗
    字第四九五號裁定各一份在卷可稽（見臺灣高等法院九十一年度毒抗字第四九五
    號卷第三頁至第四頁、第九頁至第十一頁），但被告於該案抗告中，即提出止咳
    藥水此點辯解（見前開高等法院卷第五頁至第八頁），是亦不能以此做為被告有
    施用第一級毒品海洛因之前案記錄。另參以被告於九十二年六月九日雖經警查獲
    大量毒品（即併案部分前揭九十二年度偵字第一三一三七號案件），但均為第二
    級毒品安非他命，而無第一級毒品海洛因，此有扣押物品清單一份在卷可稽（見
    前揭九十二年度偵字第一三一三七號卷第十七頁至第二十二頁）。是由被告近年
    來之犯罪紀錄觀之，尚不足做為被告有於欲施用第一級毒品海洛因前，至醫療處
    所請醫生開立前揭藥水之認定。
  4.縱上所述，本件被告之辯解在客觀上雖足使人生疑，但事實審法院法官，若欲對
    被告為有罪判決，定需積極之證據已足認定被告犯罪，始得為之。不得僅因懷疑
    被告辯解之真實性，在證據未達有罪心證之情形下，逕為被告有罪之認定（見前
    揭最高法院三十年上字第八一六號判例）。從而，本件依現內現存資料，因積極
    證據無法達確認之心證，復查無其他積極證據足認被告有公訴人所指施用第一級
    毒品海洛因之犯嫌，揆之首開說明，此部分即應為無罪之諭知。
據上論斷，應依刑事訴訟法第二百九十九條第一項前段、第三百零一條第一項，毒品
危害防制條例第十條第二項，刑法第十一條前段、第五十六條、第四十七條、第三十
八條第一項第二款，判決如主文。
本案經檢察官張安箴到庭執行職務
中      華      民      國    九十二    年     十      月      二十七   日
                                      臺灣臺北地方法院刑事第十四庭
                                          審判長  法  官  宋松璟
                                                  法  官  王綽光
                                                  法  官  吳冠霆
右正本證明與原本無異。
如不服本判決，應於判決送達後十日內向本院提出上訴狀（應抄附繕本）。告訴人或
被害人如對於本判決不服者，應具備理由請求檢察官上訴，其上訴期間之計算係以檢
察官收受判決正本之日期為準。
                                                  書記官  楊文祥
中      華      民      國    九十二    年     十      月      二十七   日
附錄法條：
毒品危害防制條例第十條
施用第一級毒品者，處六月以上五年以下有期徒刑。
施用第二級毒品者，處三年以下有期徒刑。


司法院資訊處製作；財團法人民間司法改革基金會備份。
